臺灣基隆地方法院基隆簡易庭民事判決
原　　　告　甲○○
被　　　告　交通部公路總局
法定代理人　乙○○
訴訟代理人　林耀泉　　律師
複　代理人　林蓓珍　　律師
上列當事人間請求返還土地等事件，本院於96年3月21日言詞辯
論終結，判決如下：
    主  文
被告應將占用如附圖所示坐落臺北縣雙溪鄉○○○段武丹坑小段
五四八地號土地上編號五四八Ａ面積一五三平方公尺之部分擋土
牆水泥基座拆除後，將土地回復原狀。
訴訟費用新臺幣柒仟捌佰元由被告負擔。
本判決得假執行；但被告如以新臺幣貳萬零肆佰元為原告預供擔
保，免為假執行。
    事實及理由
一、按訴訟事件是否屬普通法院之權限，應以原告起訴主張為訴
    訟標的之法律關係是否屬於私法上之爭執為斷。經查，本件
    原告係主張民法第767條物上請求權及第184條第1項之侵權
    行為損害賠償請求權，二者均屬民事法律關係，是本件自屬
    私法法律關係，普通法院自有審判權，被告抗辯原告提起本
    件訴訟之目的在請求被告修築道路，而修築道路為公法性質
    之給付行政行為，具有公權力行使之性質，是本案應屬行政
    爭訟事件，應歸行政法院管轄云云，顯屬誤會；又按當事人
    適格，乃指當事人就特定訴訟，得以自己之名義，為原告或
    被告之資格，亦即就特定訴訟有無實施訴訟之權能。在給付
    之訴，祗須主張自己有給付請求權者，對於其主張負有義務
    者提起，即為當事人適格。當事人是否適格，依原告起訴主
    張之事實定之，非依審判之結果定之（最高法院69年度臺上
    字第1333號判決、79年度臺上字第1391號判決參照）。本件
    原告主張因被告興築擋土牆水泥基座致占用原告土地，係依
    物上請求權及侵權行為損害賠償請求權之法律關係，請求被
    告回復原狀，其既主張系爭土地為其所有、被告為回復系爭
    土地原狀之義務人，縱被告非實際上之義務人，依前揭說明
    ，亦屬原告之訴於實體上有無理由之問題，核與當事人適格
    之欠缺無涉。被告以其非修築道路之權責機關，即認本件當
    事人適格有所欠缺，顯係誤解法律所致，委無足取。綜上所
    述，本院就本件訴訟自有審判權，且本件並無當事人適格欠
    缺之疑慮，先予敘明。
二、原告起訴主張：
（一）原告為坐落臺北縣雙溪鄉○○○段武丹坑小段125、126、
      130、130-1、135-2、149、149-1、150-2、150-3、150-4
      、159、159-1、160、537、548地號面積逾12公頃林地所
      有權人，前開地號土地為原「定福煤礦」之礦坑場區，鄰
      地548-1地號土地係被告管理之臺灣省102線道路（下稱10
      2線），為訴外人即原告之配偶李欣諭所有。102線24K＋8
      00處之轉彎路段（下稱系爭路段），沿102線下方之548地
      號土地（下稱系爭土地）上設有產業道路（下稱系爭產業
      道路），為昔日載運煤礦之車輛及人員進出之唯一通道。
      系爭路段於94年3月間因災害路基流失致路面崩塌，被告
      所屬第一區養護工程處景美工務段在崩塌處施作邊坡擋土
      牆（下稱系爭擋土牆）以修護路面，惟為加強系爭擋土牆
      之基礎，被告在系爭產業道路上施作長約24公尺、寬約5
      公尺、面積約120平方公尺之水泥基座，系爭產業道路因
      此路面縮減致車輛無法出入通行。查被告機關於修護系爭
      路段時並未事先知會原告，嗣原告擬沿系爭產業道路進入
      前開125等地號土地時，始發現路面已遭水泥基座占去泰
      半致無法通車，因系爭產業道路另一側為崖壁，無法再拓
      寬路面，原告自此無法再進入前開125等地號土地，經向
      被告反應並會勘後，被告機關以「…本處施作下邊坡擋土
      牆工程同時，已併將該段產業道路修復…，但產業道路前
      段銜接102線部分，據現場勘查似已崩塌多年…，非因上
      述施工不當所致」為由不予處理，明顯卸責。原告就被告
      為加強102線公共道路邊牆之牢固施作上開水泥基座，本
      無異議，惟被告未事先告知即占用原告土地施作水泥基座
      ，而致系爭產業道路遭縮減使原告無法進出前開125等地
      號土地，係屬侵害原告就系爭土地所有權及系爭產業道路
      使用權，為維護原告就前開土地及系爭產業道路之權利，
      有促使被告回復原告就系爭產業道路出入通行之必要，為
      此依民法第184條第1項及第767條規定，請求被告應將占
      用如附圖所示坐落系爭土地上編號548A面積153平方公尺
      之部分水泥基座拆除後，將土地回復原狀。
（二）對被告抗辯之陳述略以：原告所有125等地號土地面積共
      12公頃，僅有系爭產業道路為唯一通道可供出入，今因系
      爭擋土牆占用系爭產業道路致原告車輛無法進出整理開發
      使用，形成原告前開土地之荒廢，被告占用原告土地之結
      果所損害之原告權利，豈可謂小？原告依法請求排除侵害
      ，豈是權利濫用？被告固因公共利益而設置系爭擋土牆，
      惟查此乃施工技術可得取捨之事項，良以維護路基之安全
      ，並非僅有目前現場採用之施工法，被告大可採用避免占
      用原告通道之施工法而不為，為節省施工費用採取在原告
      系爭產業道路上鋪設系爭擋土牆及基座之施工方法，係將
      不利益推由原告承擔，並非事理之平，被告本項工程之費
      用僅新臺幣（下同）60萬元，竟造成原告價值數千萬之12
      公頃土地無法使用，就損害大小之權衡而言，被告施工之
      方式明顯係權利之濫用；又被告辯稱占用之位置可依徵收
      方式處理，然原告唯一通道被徵收，則12公頃之土地已無
      適當之通路，原告所有之土地無法利用，形同廢地。
三、被告則請求駁回原告之訴，其抗辯略以：
（一）程序方面：
      按開道路乃國家應行完成之公共任務，故其行為係屬具有
      公法性質之給付行政行為，亦即所謂單純統治之行政行為
      ，而非行政私法之行為，雖未帶有命令或強制之手段，亦
      應認係公權力之行使，此有最高法院78年度臺再字第30號
      判決要旨可稽。次按市區道路主管機關：在中央為內政部
      ；在直轄市為直轄市政府；在縣（市）為縣（市）政府；
      市區道路之修築、改善及養護，其在縣轄區內者，得由各
      有關鄉（鎮、市）公所辦理之，市區道路條例第4條、第5
      條分別定有明文。原告提起本件訴訟，目的在請求被告修
      築道路，維護其道路使用權，依前揭判決及法文意旨，修
      築道路為公法性質之給付行政行為，具有公權力行使之性
      質，是本案應屬行政爭訟事件，應歸行政法院管轄，是鈞
      院應依民事訴訟法第249條第1項第1款之規定，裁定駁回
      本件訴訟；又本件原告起訴請求維持其道路使用權，惟前
      開市區道路條例第5條已明定市區道路之修築由鄉公所辦
      理之，非屬被告權責事項，是原告以被告為他造起訴，似
      有誤會。
（二）實體方面：
   1、被告施作系爭工程非屬不法侵害行為，原告不得依民法第
      184條第1項請求被告拆除系爭擋土牆並交還土地
    (1)被告得原告同意興築下邊坡擋土牆，非屬不法行為：
      原告於起訴狀自承就被告興築下邊擋土牆並無異議，則被
      告興建系爭擋土牆已得原告同意，即非屬不法侵害行為，
      原告豈可事後反悔？
    (2)被告興建系爭擋土牆，避免原告受損害，且為原告盡防免
      鄰地損害之義務，構成無因管理：
      系爭產業道路之地面與102線道路高低落差甚大，且無茂
      密植物附著地面，若未興建適當之擋土設施，一旦雨水沖
      刷，102線道路必然崩塌，其大量土石伴隨雨水沖刷至地
      勢較低之系爭產業道路及原告所有之548地號土地，致無
      法使用，而被告所為能有效避免原告損害；又系爭產業道
      路設於原告所有之土地，然原告通行系爭產業道路之際，
      依民法第774條規定，猶有防免鄰地損害之義務，是被告
      為確保鄰地（即102線道路所在土地）及通行102線來往民
      眾車輛安全，於未受原告之委任而興建系爭擋土牆，實已
      完成原告防免鄰地損害之義務，應符合民法第172條規定
      無因管理之構成要件，而無不法侵害原告權利可言。且按
      山坡地之經營人、使用人或所有人應依主管機關規定之水
      土保持技術規範及期限，實施水土保持之處理與維護，山
      坡地保育利用條例第12條定有明文，系爭山地屬於山坡地
      保育地，倘於94年3月災害時被告未施作系爭擋土牆，則
      原告依法亦有水土維護之義務，仍需設置擋土牆阻止土石
      流失及102線道路崩塌，是被告設置系爭擋土牆，亦是代
      替原告完成依法應盡義務。
   2、被告所為有利原告所有權之行使，原告不得主張民法第76
      7條規定排除侵害
      被告所為係有效避免原告所有之系爭土地因土石崩塌而受
      損，使原告得以繼續其所有權之利用，而無須另費，準此
      ，興建系爭擋土牆應屬有利於原告之行為，並非有礙於原
      告所有權之行使，原告自不得依民法第767條規定請求被
      告拆除系爭擋土牆。
   3、原告之請求有權利濫用之情
      按權利之行使，不得違反公共利益，或以損害他人為主要
      目的，行使權利，履行義務，應依誠實及信用方法，民法
      第148條定有明文。次按權利之行使，是否以損害他人為
      主要目的，應就權利人因權利行使所能取得之利益，與他
      人及國家社會因其權利行使所受之損失，比較衡量以定之
      ，倘其權利之行使，自己所得利益極少而他人及國家社會
      所受之損失甚大者，非不得視為以損害他人為主要目的，
      此乃權利社會化之基本內涵所必然之解釋；攸關大眾利益
      之公共設施所應審究之「忍耐限度」與「利益比較衡量」
      ，前者應從受害利益之性質及程度，侵害行為之態樣、性
      質、程度及社會上評價，地區性，土地利用之先後關係等
      因素加以審酌，後者則除審究受害利益之性質及程度，侵
      害行為之態樣、性質、程度外，應再斟酌侵害行為之公共
      性與公益性，地點是否適當，事前是否經過環境影響評估
      及其結果如何等具體情形，最高法院71年度臺上字第737
      號判例、88年度臺上字第2819號判決意旨可資參照。系爭
      產業道路與102線道路之高低落差甚大，已如前述，一旦
      拆除系爭擋土牆，則102線道路之土石勢必立即崩塌，危
      及通行民眾生命及往來車輛安全，若遇大雨，土石流失更
      加嚴重，恐有土石流之危險，波及地勢較低之土地，故被
      告旋即編列費用66萬元施作系爭擋土牆，並立即搶修，被
      告乃國家機關，應盡全力保障民眾人身安全，施作擋土牆
      有急迫性且於公共利益有必要；又102線乃臺北縣雙溪鄉
      ○○○○道路，一旦中斷，必造成雙溪鄉對外聯絡之困難
      ，兩者權衡之結果確有違反公共利益，是依前揭法文及判
      例要旨，原告請求拆除系爭擋土牆，不但浪費前開興建擋
      土牆之費用，更需花費不少拆除及再建費用，實對國家社
      會成本不利，構成權利濫用。
   4、系爭擋土牆所占用之土地，原為5.5公尺寬之產業道路，
      現該道路最寬仍有4.8公尺，最窄處有3.4公尺，兩相比較
      ，最大差距也僅2.1公尺，而一般大貨車之車寬約2至2.5
      公尺，通行該產業道路最窄處亦無問題，故對原告而言，
      擋土牆之設置，並非造成極大損害；況倘有土石坍落之情
      ，被告未進行補修致通行102線之民眾損傷，被告亦將遭
      受民眾依法求償。
   5、國家機關依法行使公權力致人民財產遭受損失，若逾其社
      會責任所應忍受之範圍，形成個人之特別犧牲，國家應予
      合理補償，此有大法官第440號解釋可參。是原告就其擋
      土牆所占土地，尚可透過土地徵收方式，取得合理補償。
四、本件經爭點整理後，兩造間就系爭土地為原告所有、占用原
    告系爭土地面積153平方公尺之系爭擋土牆水泥基座為被告
    施作、被告就其拆除與否有處分權限等情不予爭執，亦有系
    爭土地登記謄本影本在卷可稽，及經本院於96年2月1日現場
    勘驗屬實，並經臺北縣瑞芳地政事務所作成土地複丈成果圖
    附卷為憑，足堪信為真實；惟兩造間就被告興築系爭擋土牆
    水泥基座占用系爭土地有無合法權源、系爭擋土牆水泥基座
    是否妨害原告所有權之行使，尚有爭執，此亦為本件所應審
    酌之點。
五、按所有人對於無權占有或侵奪其所有物者，得請求返還之，
    對於妨害其所有權者，得請求除去之，有妨害其所有權之虞
    者，得請求防止之，民法第767條定有明文，且無權占有，
    並不以故意或過失為要件，茍無正當權源而占用他人之不動
    產，即負有返還之義務，此觀最高法院73年度臺上字第2950
    號判決甚明。又按憲法第15條關於人民財產權應予保障之規
    定，旨在確保個人依財產之存續狀態行使其自由使用、收益
    及處分之權能，並免於遭受公權力或第三人之侵害，俾能實
    現個人自由、發展人格及維護尊嚴。而既成道路符合一定要
    件而成立公用地役關係者，其所有權人對土地無從自由使用
    收益，形成因公益而特別犧牲其財產上之利益，是對於土地
    所有權人之私益於兼顧公眾利益之前提下，亦應予以考量，
    此觀司法院大法官會議解釋第400號解釋所定國家應依法律
    之規定辦理徵收給予土地所有權人補償即明。是不能僅因為
    維修既有道路，以公眾利益作為藉口，侵犯人民之私權，否
    則即屬過分限制土地所有權人受憲法保障之所有權，自非允
    當。至於原告引用大法官第440號解釋，主張原告就其擋土
    牆所占土地，尚可透過土地徵收方式，取得合理補償，作為
    否定原告系爭物上請求權一節，關於徵收系爭土地部分，核
    屬本件訴訟外，或許可能解決之方式，然在未完成徵收系爭
    土地前之法定程序，由國家取得系爭土地前，無由以此可能
    作為否定原告物上請求權之理由，被告此部分之抗辯，顯示
    以官可以藉公益侵犯人民私權，再以可能之補償方式否定侵
    權事實之心態，於法無據，無可採取。
六、次按未受委任，並無義務，而為他人管理事務者，其管理應
    依本人明示或可得推知之意思，以有利於本人之方法為之；
    管理人開始管理時，以能通知為限，應即通知本人。如無急
    迫之情事，應俟本人之指示，民法第172條、第173條第1項
    分別定有明文。本件被告主張系爭產業道路之地面與102線
    道路高低落差甚大，且無茂密植物附著地面，若未興建適當
    之擋土設施，一旦雨水沖刷，102線道路必然崩塌，其大量
    土石伴隨雨水沖刷至地勢較低之系爭土地，將致無法使用，
    而被告所為能有效避免原告損害；又依民法第774條及山坡
    地保育利用條例第12條規定，原告有防免鄰地損害及水土維
    護之義務，是被告為確保鄰地即102線所在土地及通行102線
    來往民眾車輛安全，於未受原告之委任而興建系爭擋土牆，
    實已完成原告防免鄰地損害之義務，應符合民法第172條規
    定無因管理之構成要件，而無侵害原告權利可言。惟依前揭
    法條可知，被告若係無因管理，除被告客觀上須有為他人管
    理事務之事實，亦須有為本人即原告管理事務之主觀上意思
    ，且其管理自應依原告明示或可得推知之意思，以有利於本
    人之方法為之，並於開始管理時應即通知原告，並應俟原告
    之指示。然據被告提出之「交通部公路總局第一區養護工程
    處大雨災害最低搶修及修復費用明細表」影本中工程內容第
    1欄所載「因山區大雨災害，造成邊坡土石坍方，路基流失
    危害行車安全，為維道路暢通及免災害擴大而衍生國賠案，
    擬請同意併入10 2線7K-41K及102甲線0K-9K路段94年預約災
    害搶修工程」內容，可知被告機關於作成興築系爭擋土牆之
    意思時，顯僅係為免除因系爭路段坍方而衍生之國家賠償爭
    議，難謂被告有為原告利益之意思而為管理，且本件被告無
    不能通知原告或急迫之情事，被告亦未主張或舉證其曾將「
    無因管理」之意思通知原告，即難謂被告之管理行為符合無
    因管理之要件。故被告所辯其興築系爭擋土牆水泥基座乃構
    成無因管理之要件，並無足採。被告興築系爭擋土牆水泥基
    座占用系爭土地並未構成無因管理之要件，復無其他合法權
    源；又被告固因公共利益而設置系爭擋土牆，惟系爭擋土牆
    水泥基座占用系爭道路致原告難以出入125等地號土地，妨
    害原告行使所有權之情顯而易見，且被告為系爭工程施作之
    初，即審慎衡量公眾安全之維護及系爭土地所有權人之利益
    衡平，即得免因此所生之糾紛及後續國家成本及社會資源之
    耗費，本可不占用原告系爭土地為系爭工程之施作，自非採
    以占用原告系爭土地為唯一方法，若係出於故意，則難謂原
    告基於法律所賦與之固有權利請求被告將系爭擋土牆水泥基
    座拆除並回復原狀為權利之濫用，縱無故意或過失，依上開
    最高法院73年度臺上字第2950號判決意旨，亦負無權占有人
    之責任。故被告此部分之抗辯，亦無可採。
七、綜上所述，原告依民法第767條規定，本於系爭土地之所有
    權物上請求權，請求被告應將占用如附圖所示坐落系爭土地
    上編號548A面積153平方公尺之部分水泥基座拆除後，將土
    地回復原狀之請求，為有理由，應予准許。復按請求權競合
    ，指以同一給付目的的數個請求權併存，當事人得選擇行使
    之，其中一個請求權因目的達到而消滅時，其他請求權亦因
    目的達到而消滅（參看王澤鑑，法律思維與民法實例─請求
    權基礎理論體系，2002年5月版，第199頁），故本件屬重疊
    的訴之合併，即訴訟標的雖有數項，而僅有單一之聲明，法
    院應就所主張之數項標的逐一審判，如其中一項請求為有理
    由，即可為原告勝訴之判決，就他項標的無須更為審判（參
    見最高法院77年度臺上字第1892號判決）。本件原告另依侵
    權行為損害賠償請求權請求被告回復系爭土地原狀，乃同係
    基於前開被告占有系爭土地興築擋土牆水泥基座之事實，而
    原告基於物上請求權請求被告回復系爭土地原狀既經本院認
    定為有理由，已如前述，從而，原告依侵權行為損害賠償請
    求權請求被告回復系爭土地原狀，本院即無須再予審酌，併
    此敘明。
八、本件係就民事訴訟法第427條第1項至第4項訴訟適用簡易程
    序所為被告敗訴之判決，法院應依職權宣告假執行，民事訴
    訟法第389條第1項第3款定有明文；並依同法第392條第2項
    規定，依職權酌定被告相當之擔保金額，併為免為假執行之
    宣告。
九、依民事訴訟法第436條第2項、第78條、第87條第1項、第389
    條第1項第3款、第392條第2項，判決如主文。
十、又，本件原告於言詞辯論終結後，具狀聲請再開言詞辯論，
    惟原告聲請再開辯論意旨無非指本件複丈結果關於原告原使
    用受系爭工程致不能使用之通路測量不正確，可能誤判，然
    該通路本係原作為兩造和解由被告拓寬該路面寬度，以利原
    告使用，作為兩造和解由原告撤回方案之用，與本件訴訟標
    的存否無關，雖原告於本院履勘現場時表示原則上可以考慮
    同意，因嗣因被告相關人員（非訴訟代理人）表示因公務及
    公益修築系爭工程有理，繼而表示絕對請求拆除到底，不考
    慮和解，被告訴訟代理人最後言詞辯論期日時，表示可以代
    為拓寬原告通路，作為和解條件，然既為原告拒絕，則相關
    和解勸導及當事人所為之陳述或讓步，於和解不成立後即不
    能作為本件判決之基礎，系爭工程複丈成果現場亦經本院勘
    驗，並經專業測量人員複丈，無由僅以原告主觀臆測，隨意
    再開辯論，是本件縱再開辯論，亦與上開事實認定及法律之
    適用無影響，併此敘明。
中　　華　　民　　國　　96　　年　　3　　月　　30　　日
               　基隆簡易庭法　官　李木貴
以上正本係照原本作成。
對於本件判決如有不服，應於收受送達後20日內向本院提出上訴
書狀，上訴於本院合議庭，並按他造當事人之人數附具繕本。
中　　華　　民　　國　　96　　年　　3 　　月　  30　　日
                           書記官　林蔚菁
